【裁判字號】    95,聲判,6
【裁判日期】    950217
【裁判案由】    聲請交付審判
【裁判全文】
臺灣臺中地方法院刑事裁定              95年度聲判字第6號
聲  請  人  甲○○  台中縣沙鹿.
代  理  人  秦鴻宣  律師
被      告  乙○○  台中縣沙鹿.
上列聲請人因告訴被告涉嫌詐欺案件，不服臺灣高等法院臺中分
院檢察署檢察長駁回再議之處分（九十五年度上聲議字第六一號
），聲請交付審判，本院裁定如下：
    主    文
聲請駁回。
    理    由
一、按告訴人不服上級法院檢察署檢察長或檢察總長認再議為無
    理由而駁回之處分者，得於接受處分書後十日內委任律師提
    出理由狀，向該管第一審法院聲請交付審判，刑事訴訟法第
    二百五十八條之一定有明文。本案聲請人即告訴人甲○○以
    被告涉犯詐欺罪嫌，向臺灣臺中地方法院檢察署檢察官提出
    告訴，經該署檢察官於民國九十四年十一月二十九日以九十
    四年度偵字第一八四四五號不起訴處分書（下稱不起訴處分
    ）為不起訴處分後，聲請人不服，聲請再議，又經臺灣高等
    法院臺中分院檢察署檢察長以再議為無理由，於九十五年一
    月十三日以九十五年度上聲議字第六十一號處分書（下稱駁
    回再議處分）駁回再議之聲請，聲請人於九十五年一月十九
    日（聲請人誤載為九十五年一月十七日）收受該駁回再議處
    分書，並於九十五年一月二十三日（聲請人誤載為九十五年
    一月二十四日）委任秦鴻宣律師提出聲請交付審判狀，向本
    院聲請交付審判等情，有上開不起訴處分書、駁回再議處分
    書、送達證書附於臺灣臺中地方法院檢察署前開案卷可稽，
    經本院調閱該卷查明無訛，復有刑事交付審判聲請狀附於本
    院卷可稽，是聲請人聲請交付審判並未逾越前開法定之十日
    期間，合先敘明。
二、本件聲請人原告訴意旨略以：被告乙○○意圖為自己不法之
    所有，於九十二年一月間（不起訴處分書、駁回再議處分書
    、及交付審判聲請書上均誤載為九十一年十月間），持票號
    分別係sc0000000、sura0000000號，面額新臺幣（下同）二
    十萬元、二十五萬元之支票二紙，向聲請人甲○○借款四十
    五萬元，復於九十二年一月間，再向聲請人甲○○借款四十
    五萬元，並聲明做生意賺錢一定償還，致聲請人不疑有他，
    均如數借款予乙○○。詎乙○○卻於不詳時日離家出走，致
    聲請人甲○○追索無償，聲請人甲○○始知受騙，因認被告
    涉有刑法第三百三十九條第一項詐欺取財罪嫌等語。
三、臺灣臺中地方法院檢察署檢察官九十四年度偵字第一八四四
    五號不起訴處分之理由以：本件被告乙○○經合法傳喚，未
    到庭說明。惟查：質之聲請人甲○○自陳：因與乙○○是多
    年鄰居，乙○○說要做生意賣衣服，我想幫他，並約定十萬
    元每月利息一千元，借款無期限，有賺錢才還錢。綜上，足
    認聲請人甲○○借貸金錢與被告乙○○，係為賺取利息，並
    非因被告乙○○有施用何詐術，致聲請人甲○○陷於錯誤而
    交付財物。被告乙○○雖未清償本息，此亦純屬票據債務不
    履行之民事糾葛，故本件核與上述詐欺取財罪之構成要件，
    即有未符，原檢察官因認被告之罪嫌不足乃予處分不起訴等
    語。
四、臺灣高等法院臺中分院檢察署檢察長九十五年度上聲議字第
    六十一號駁回聲請人再議之理由意旨略以：按以被告雖係聲
    請人之鄰居，但從未有任何金錢往來，因礙於多年舊識，乃
    借被告款項，但事後始知被告並未與人合夥做生意。又被告
    應早知無能力給付票據，卻又擅無顧忌簽發票據向聲請人兌
    現款等語。惟查，聲請人甲○○於九十四年十月二十三日警
    訊時陳述：「問：你除了二次貸款予乙○○共計新臺幣玖拾
    萬元外，先前是否有貸款予他？共計多少？是否已清償？答
    ：我們是鄰居，有時候大家手頭不方便互相借款二、三千元
    ，共計二次。已互相清償」（見九十四年偵字第一八四四五
    號偵查卷第三頁、四頁）。足見聲請人與被告不僅係鄰居，
    且之前亦有小額金錢互相借貸。況且聲請人係為幫助被告生
    意週轉乃借予係爭之款項，準此，尚難遽認定於借款時有詐
    欺之故意，認本件再議之聲請為無理由等語。
五、聲請交付審判意旨略以：
（一）緣被告雖係為聲請人之鄰居，但在此之前兩人從未有任何
      金錢往來，然被告於九十二年一月中旬（聲請書誤載為九
      十一年十月間），突持面額共為四十五萬之票據前來，向
      聲請人表示：「伊與人合夥做生意急需現款週轉，擬以伊
      所有均屬票信良好之支票調現，且伊願於借款期間內按月
      給付利息云云」，斯時聲請人因礙於兩人為多年舊識且被
      告又表示願給付利息，一時陷於錯誤而如數兌借同額之現
      款給予被告，詎被告食髓知味於九十二年一月中旬（聲請
      書誤載為九十一年十一月間）又如法炮製，再以上開之事
      由向告訴人詐借四十五萬元，並表示所有借款近日內即可
      全部償還，當時聲請人不疑有它，旋又借貸四十五萬元之
      現款給被告，詎被告卻在約定清償屆期前突消失無蹤，嗣
      經聲請人查證始知遭被告所詐騙，為此即持以被告所交付
      之票據至管區派出所對被告提出刑事詐欺之告訴，經在場
      警員之協助向銀行查詢時，始發現被告所交付之支票早於
      八十六年至八十七年間即因存款不足而受拒絕往來處分在
      案，係為無法兌現之票據，當時受理報案之警員認被告既
      知如此，竟意圖為自己不法之所有在九十一年間又持上開
      業遭拒絕往來處分，根本無法兌現之票據為行使，並向聲
      請人詐稱該票據票信良好可兌得現款等情，被告所為有涉
      犯有詐欺罪行之嫌，而為受理偵辦。
（二）嗣聲請人雖數度於偵查中受傳喚到庭，但因聲請人未曾受
      教育、且又不黯法律之訴訟程序，故在對以被告提出詐欺
      之刑事告訴案件偵查中，均係依承辦人員之詢問而依續回
      答，期間聲請人因恐有錯誤而生枝節，故未主動將被告係
      在票據業經拒絕往來處分後，又再為持以行使之情形為之
      特別陳述，以致原檢察官認以兩造間僅係民事借貸之關係
      所生之糾紛，而對聲請人告訴被告詐欺一案為不起訴處分
      ，然臺灣高等法院檢察署亦對此為同樣之見解，故對聲請
      人所提之再議為駁回之處分，但此純係因聲請人未及時陳
      述所致，而非被告並無詐欺犯行。
（三）再聲請人原對被告提出詐欺之刑事告訴時，所提出之證物
      即為被告所交付之二紙支票，而此二紙支票早在聲請人告
      訴被告詐欺案件顯現，原偵辦之檢察官本得依職權為調查
      該票據之存在情形，但卻均未見原檢察官對此為之調查，
      即對被告為不起訴之處分，實有違誤。
（四）被告竟藉與聲請人相識及明知聲請人為一目不識丁之村婦
      ，根本亳無辨別支票真偽及徵信之常識，而持早已受拒絕
      往來處分之支票向聲請人詐稱係票信良好之支票，而向聲
      請人兌借現款之行為，足證被告早有詐欺之預謀，且達既
      遂之階段，其行為顯與詐欺罪責之構成要件相合致，為此
      狀請交付審判等語。
六、按檢察官依偵查所得之證據，足認被告有犯罪嫌疑者，應提
    起公訴；案件有犯罪嫌疑不足之情形者，應為不起訴之處分
    ，刑事訴訟法第二百五十一條第一項、第二百五十二條第十
    款亦定有明文。同法第二百五十八條另規定：「上級法院檢
    察署檢察長或檢察總長認再議為無理由者，應駁回之；認為
    有理由者，第二百五十六條之一之情形應撤銷原處分，第二
    百五十六條之情形應分別為左列處分：一、偵查未完備者，
    得親自或命令他檢察官再行偵查，或命令原法院檢察署檢察
    官續行偵查。二、偵查已完備者，命令原法院檢察署檢察官
    起訴」，是法院於就檢察官所為之不起訴處分，審酌告訴人
    不服再議為無理由之駁回處分，而決定應否交付審判時，自
    應以原檢察官依偵查所得之證據是否足認被告有犯罪嫌疑為
    判斷之基礎，如原檢察官偵查已完備，且足認被告有犯罪嫌
    疑者，既應對被告為起訴，即應為交付審判之裁定，若原檢
    察官偵查已完備，而案件有犯罪嫌疑不足之情形者，既應為
    不起訴之處分，即應為駁回交付審判之聲請。至若原檢察官
    偵查未完備者，則應由法院於裁定前，依刑事訴訟法第二百
    五十八條之三第三項，踐行必要之調查程序，合先敘明。
七、經查：
（一）按法院認交付審判之聲請不合法或無理由者，應駁回之，
      刑事訴訟法第二百五十八條之三第二項前段定有明文。又
      刑事訴訟法於九十一年二月八日經修正公布，新增前述第
      二百五十八條之一規定，此乃對於「檢察官不起訴或緩起
      訴裁量權」制衡之一種外部監督機制，此時，法院僅在就
      檢察官所為不起訴或緩起訴之處分是否正確加以審查，以
      防止檢察機關濫權，故法院裁定交付審判之前提，必須偵
      查卷內所存證據已符合刑事訴訟法第二百五十一條第一項
      規定「足認被告有犯罪嫌疑」檢察官應提起公訴之情形，
      亦即該案件已經跨越起訴門檻，否則，縱或法院對於檢察
      官所認定之基礎事實有不同判斷，但如該案件仍須另行蒐
      證、偵查，始能判斷應否交付審判者，因交付審判審查制
      度並無如同再議救濟制度得發回原檢察官繼續偵查之設計
      ，法院仍應依同法第二百五十八條之三第二項前段規定，
      以聲請為無理由裁定駁回。
（二）按刑法第三百三十九條第一項詐欺取財罪之成立，須行為
      人主觀上有為自己或第三人不法所有之意圖，客觀上係以
      詐術使人將本人或第三人之物交付為要件，若行為人無不
      法所有之意圖，或未使用詐術，均不成立該罪名；又所謂
      以詐術使人交付，必須被詐欺人因其詐術而陷於錯誤，若
      其所用方法，不能認為詐術，亦不致使人陷於錯誤，即不
      構成該罪，有最高法院四十六年台上字第二六○號判例可
      參。次按刑事訴訟法於九十一年二月八日經修正公布，新
      增第二百五十八條之一關於交付審判之規定，此乃對於「
      檢察官不起訴或緩起訴裁量權」制衡之一種外部監督機制
      ，此時，法院僅在就檢察官所為不起訴或緩起訴之處分是
      否正確加以審查，以防止檢察機關濫權，依此立法精神，
      法院就聲請交付審判案件之審查，所謂「得為必要之調查
      」，其調查證據之範圍，自應以偵查中曾顯現之證據為限
      ，不可就告訴人新提出之證據再為調查，亦不可蒐集偵查
      卷以外之證據。又依新修正刑事訴訟法第二百六十條對於
      不起訴處分已確定或緩起訴處分期滿未經撤銷者得再行起
      訴之規定，其立法理由說明，本條所謂不起訴處分已確定
      者，係包括「聲請法院交付審判復經駁回者」之情形在內
      ，則法院就聲請交付審判案件之審查，所謂「得為必要之
      調查」，其調查證據範圍，自更應以偵查中曾顯現之證據
      為限，不得就告訴人新提出之證據再為調查，亦不可蒐集
      偵查卷以外之證據，否則，將與刑事訴訟法第二百六十條
      之再行起訴規定，混淆不清（臺灣高等法院九十一年四月
      二十五日第一次刑庭庭長法律問題研究會議結論意旨參照
      ）。經查本件聲請人甲○○聲請交付審判意旨所提四點理
      由無非以被告乙○○係以持有早於八十六年與八十七年間
      因存款不足而受拒絕往來之二紙支票向聲請人詐稱該票信
      用良好可兌得現款，使聲請人誤信借貸九十萬元等情，認
      為被告乙○○確有詐欺犯行。是綜上所述，原不起訴處分
      書及駁回再議處分書既已調查說明，對照卷內原現有顯現
      之資料，並無不合，卷內復查無其他積極證據可資證明被
      告有何詐欺之犯行，揆諸前揭說明，原檢察官及臺灣高等
      法院臺中分院檢察署檢察長分別予以不起訴處分及駁回再
      議之聲請，並無不當，本件交付審判之聲請為無理由，應
      予駁回。本件聲請人甲○○如再有其他積極事證足資證明
      被告乙○○確有詐欺犯行，自可依據前開法律規定處理，
      併予敘明。
八、依刑事訴訟法第二百五十八條之三第二項前段，裁定如主文
    。
中    華    民    國    95    年    2    月    17    日
                  刑事第四庭    審判長法  官  張國忠
                                      法  官  滕治平
                                      法  官  黃松竹
上正本證明與原本無異。
不得抗告。
                                      書記官  董美惠
中    華    民    國    95    年    2    月    17    日


司法院資訊處製作；財團法人民間司法改革基金會備份。
